【裁判字號】    98,台上,1621
【裁判日期】    980903
【裁判案由】    土地所有權移轉登記
【裁判全文】
最高法院民事判決            九十八年度台上字第一六二一號
上  訴  人  甲○○
            乙○○
            丙○○
共      同
訴訟代理人  張標全律師
被 上訴 人  丁○○
            戊○○
            己○○
上列當事人間請求土地所有權移轉登記事件，上訴人對於中華民
國九十八年三月二十五日台灣高等法院高雄分院第二審判決（九
十六年度重上字第一七號），提起上訴，本院判決如下：
    主  文
上訴駁回。
第三審訴訟費用由上訴人負擔。
    理  由
本件上訴人主張：陳萬吉（民國九十二年四月二十二日死亡）為
上訴人甲○○之父，於八十一、八十二年間，將其所有坐落高雄
市○○區○○段四小段八三二地號多筆土地與建商合建，分得之
建物連同土地，分別贈與甲○○、陳雄河及陳和誠三兄弟（下稱
甲○○等三兄弟），並登記予甲○○等三兄弟或其指定之人，惟
仍自行保管所有權狀，自行使用、收益及管理上開不動產，繳納
稅賦。詎陳和誠與被上訴人趁機取得伊寄放在陳萬吉處之印鑑章
及所有權狀，偽造買賣所有權移轉契約書、申請書、公證書，將
如原判決附表一至附表七（下稱附表一至七）所示之不動產（下
稱系爭不動產），以買賣為原因分別移轉登記與被上訴人所有。
另陳萬吉未經伊授權，擅將伊所有之系爭不動產移轉登記予被上
訴人，亦屬無權處分，爰依民法第一百八十四條第一項、第一百
七十九條、第七百六十七條之規定，求為被上訴人應將原判決附
表一至七所示系爭不動產之所有權移轉登記予伊，並應回復原狀
，將系爭不動產返還予伊之判決。（上訴人就第一審部分敗訴不
服，提起上訴，並於原審追加己○○為被告，及就第一審訴之聲
明一至五項原請求移轉所有權登記部分，變更為請求塗銷所有權
移轉登記，又第一審訴之聲明六及聲明七部分，因如附表六及附
表七所示之土地及建物，已分別由被上訴人出售予訴外人陳俊光
及蕭天生，而變更聲明請求賠償損害，另變更請求將如附表五所
示之土地及建物返還予乙○○。附表二所示建物部分，上訴人上
訴後，於第二審撤回該部分之上訴而告確定）。
被上訴人則以：系爭不動產均由陳萬吉掌控，伊未與陳萬吉同住
，無從取得所有權狀及盜用上訴人之印鑑偽造買賣文書，又如附
表二及附表五之不動產，果係丁○○盜用甲○○印鑑偽造買賣文
書，何以不直接登記在丁○○名下，何需先移轉登記予乙○○十
個月後，再移轉登記予丁○○而增加風險。另丙○○曾因偽造陳
和誠及丁○○之名義，將如附表一所示之土地及其上所示之建物
出租予訴外人陳王麗美，經丁○○及陳和誠自訴，丙○○於台灣
高雄地方法院（下稱高雄地院）刑事案件中，亦坦承如附表一及
二所示之土地及建物係陳萬吉生前指定過戶給丁○○，並將所收
取之租金返還予丁○○，足見伊未盜用上訴人之印鑑偽造文書等
語，資為抗辯。
原審審理結果，以：陳萬吉生前將其所有坐落高雄市○○區○○
段四小段八三二地號等多筆土地與建商合建，分得十餘棟建物，
陳萬吉將其所有之土地及分得之建物，分配予甲○○等三兄弟，
並登記予甲○○等三兄弟或其指定之人所有或共有，惟所有權狀
仍由其保管，亦由其使用、收益及管理上開不動產，並繳納地價
稅與房屋稅，為兩造所不爭執，自堪信為真實。又上訴人於九十
二年十月對被上訴人提出偽造文書等之告訴，經台灣高雄地方法
院檢察署（下稱高雄地檢署）以九十四年度偵續字第一○三號為
不起訴處分，復經台灣高等法院高雄分院檢察署以九十五年度上
聲議字第五三○號駁回再議而告確定。查甲○○及證人陳雄河，
於上開偵續字第一○三號，均證稱系爭不動產之所有權狀，均由
陳萬吉保管，其主觀上認為不動產雖已分配給子孫，仍有權分配
處理，其子孫既不可能取得所有權狀，自無從私自變更系爭不動
產之所有權。又迄至陳萬吉死亡時，系爭不動產所有權之變更已
長達七、八年，而系爭不動產之使用、出租、收益及管理，均由
陳萬吉自行處理，此為兩造所不爭執，系爭不動產所有權之變更
，苟未經陳萬吉同意，當無從辦理，上訴人主張系爭不動產係訴
外人陳和誠、被上訴人以盜用上訴人之印鑑及偽造買賣文書等不
法行為，而辦理所有權移轉云云，不足採信。又丙○○於高雄地
院九十三年度自字第九六號刑事審理及於同院九十二年度自字第
三八六號刑事審理所供稱內容，足見陳萬吉於丙○○與訴外人吳
進財簽訂租約時，已知丁○○係如附表一、二所示土地及建物之
共有人，甲○○已非共有人，否則當不會以丁○○、陳雄河及陳
和誠為共同出租人，足見甲○○所有如附表一、二所示土地及建
物移轉登記予己○○、乙○○、丁○○應係陳萬吉所為。另如附
表二、五所示之土地及建物之所有權或應有部分，果係訴外人陳
和誠及丁○○盜用印鑑章，偽造買賣移轉契約書等，以買賣為原
因，擅自分別移轉登記與丁○○所有，則何以不直接登記在丁○
○名下，竟先移轉登記在乙○○名下十個月後，再移轉登記予丁
○○所有，此與常情有違。故上訴人主張如附表二所示建物所有
權，及附表五所示土地及建物所有權之移轉，係訴外人陳和誠及
被上訴人以盜用印鑑及偽造買賣文書，辦理所有權移轉予丁○○
云云，不足採信。再者，上訴人於九十四年八月十一日所提出之
刑事告訴狀中自承內容及上訴人於原審陳稱內容，可知辦理如附
表一、二、五、六、七所示土地及建物所有權移轉登記所使用之
甲○○及乙○○之印鑑證明書均係真正，並有印鑑登記證明申請
書及委任書在卷可證。準此，上開不動產雖己分別贈與甲○○及
乙○○，但陳萬吉要將上開不動產之所有權或應有部分移轉登記
予己○○或丁○○或戊○○，甲○○及乙○○亦配合請領印鑑證
明書，並將所請領之印鑑證明書及印鑑交付予陳萬吉辦理所有權
移轉登記，足見甲○○及乙○○曾同意陳萬吉，將上開不動產之
所有權或應有部分移轉登記予被上訴人，則難謂陳萬吉將上開不
動產之所有權或應有部分移轉登記予被上訴人係屬無權處分，是
上訴人主張陳萬吉將上開不動產之所有權移轉登記予被上訴人，
係屬無權處分云云，尚難採信。堪認被上訴人主張陳萬吉雖將不
動產登記在子孫名義下，但當其欲變更登記時，其子孫均會同意
配合辦理，故陳萬吉變動上開不動產之所有權或應有部分非屬無
權處分等情，應可採信。次查，上訴人自承其身分證及印鑑章在
陳萬吉死亡前，均由自己保管，且附表三所示土地應有部分及附
表四所示土地應有部分，由丙○○辦理所有權移轉登記予丁○○
時，所使用之丙○○之印鑑章，及於八十四年十一月七日所申請
之丙○○印鑑證明書，均係以丙○○名義申請，有印鑑登記證明
申請書在卷可證，足見上開印鑑證明書係丙○○所申領，上訴人
主張被他人冒名申請云云，尚難採信。附表三所示土地應有部分
及附表四所示土地應有部分，由丙○○移轉登記予丁○○所有時
，所使用之丙○○印鑑證明書既係真正；附表三、四所示土地及
建物之所有權狀，均由陳萬吉保管，依此，如附表三、四所示土
地應有部分，辦理所有權移轉登記予丁○○者，當係陳萬吉所為
，則果非丙○○同意陳萬吉將上開土地移轉登記予丁○○，自不
會將印鑑證明書及印鑑交付予陳萬吉使用，難謂陳萬吉之行為，
係屬無權處分。另上訴人主張係被上訴人、陳和誠盜用丙○○之
印鑑章，偽造買賣契約等文書云云，為被上訴人所否認，而上訴
人又未能舉證以實其說，故其主張，亦不足採信。丁○○曾於九
十二年十二月間，經高雄地院民事庭調解（九十三年度雄調字第
二六號），同意賠償丁○○新台幣（下同）四十一萬一千元，復
於同院九十三年度自字第九六號刑事一案審理時自承，其知悉陳
萬吉曾將如附表一、二所示之土地及建物登記在甲○○名下，嗣
陳萬吉將該部分再移轉登記在丁○○名下，是苟如上訴人所稱，
訴外人陳和誠與被上訴人有盜用甲○○、乙○○之印鑑及偽造買
賣文書之行為，或陳萬吉無權處分上開不動產，則何以其於調解
時不為主張，反同意賠償相當於租金之金額？此與常情有違，足
見陳萬吉將附表一、二所示之土地及建物先後已移轉登記在己○
○、乙○○及丁○○名下，係經甲○○、乙○○之同意所為。再
查，系爭不動產係陳萬吉經上訴人同意，分別移轉登記予被上訴
人所有，則被上訴人取得系爭不動產所有權，即非無法律上之原
因，亦非以不法之手段取得，又上訴人既同意陳萬吉之行為，並
已辦理所有權移轉登記完畢，則上訴人對系爭不動產已無所有權
，另被上訴人取得系爭不動產之所有權或應有部分既屬合法，則
丁○○、戊○○將附表六、七所示之土地及建物分別出售予他人
，係屬有權處分，其等取得買賣價金，非無法律上之原因，亦非
不法侵害乙○○之權益，從而上訴人本於侵權行為、不當得利及
所有權等法律關係，請求被上訴人應分別塗銷系爭不動產之所有
權移轉登記，及返還予上訴人，暨請求被上訴人賠償損害，應屬
無據。又上訴人請求丁○○將如附表一所示之土地返還予甲○○
，及將如附表三所示之土地、暨如附表四所示之土地返還予丙○
○部分，均屬應有部分，為抽象之成數，並非特定之一部，無從
為應有部分之返還，因認上訴人所為之上開請求為無理由，並說
明其餘攻擊、防禦方法不予審酌之理由，爰將第一審所為上訴人
敗訴之判決予以維持，駁回上訴人之上訴，經核於法洵無違誤。
末查，上訴人請求傳訊證人陳雄河證明陳萬吉於死亡前，曾告知
財產分配為甲○○等三兄弟各三分之一，沒有變動等，及傳訊證
人鍾兆廷證明辦理系爭不動產所有權移轉登記之實情等，原審認
陳雄河對陳萬吉如何分配財產予陳和誠及甲○○並不知情，而鍾
兆廷對系爭不動產所有權移轉登記之過程已不記得，認無再調查
之必要，洵無違誤。上訴人復指摘原審誤將無權代理認係無權處
分，因認有判決違背法令情事，但經核原審判決係駁斥上訴人之
無權處分法律上主張，認陳萬吉所為，既經上訴人之同意，並無
如上訴人所指之無權處分情事，上訴人關此部分，容有誤會，併
此敘明。上訴論旨，就原審取捨證據、認定事實之職權行使，指
摘原判決不當，求予廢棄，非有理由。
據上論結，本件上訴為無理由。依民事訴訟法第四百八十一條、
第四百四十九條第一項、第七十八條，判決如主文。
中    華    民    國  九十八  年    九    月    三    日
                      最高法院民事第四庭
                          審判長法官  劉  延  村
                                法官  許  澍  林
                                法官  黃  秀  得
                                法官  許  正  順
                                法官  魏  大  喨
      本件正本證明與原本無異
                                      書  記  官
中    華    民    國  九十八  年    九    月   十五   日
                                                     R


司法院資訊處製作；財團法人民間司法改革基金會備份。
